臺灣高等法院刑事判決
109年度上易字第1842號
上  訴  人  
即  自訴人  鄭裴裴（原名鄭惠茹）


自訴代理人  林柏裕律師                      
被      告  陳益富




            楊雅榛


上列上訴人因被告等妨害名譽案件，不服臺灣新北地方法院108
年度自更一字第1號，中華民國109年8月28日第一審判決，提起
上訴，本院判決如下：
    主  文
上訴駁回。
    理  由
一、自訴意旨略以：自訴人鄭裴裴（原名鄭惠茹）為澳洲Spring
    time Poultry PtyLtd（下稱澳洲Springtime公司）實際負
    責人之一（另一人為自訴人之配偶），均遵照澳洲政府Fair
    Work平等工作之規範。被告楊雅榛自民國106年2月23日至澳
    洲Springtime公司工作，被告陳益富自106年6月25日至澳洲
    Springtime公司工作，均因個人違背工作規則，心生不滿。
    被告陳益富基於公然侮辱之犯意，於107年3月23日，使用「
    XK Chen」帳號在多數人均得閱覽之臉書社群網站上，談論
    澳洲Springtime公司，稱「現在都是真睜眼說瞎話，自己就
    是制度，一個公司多種標準，臥操，就妳最假假掰人，還討
    拍，阿不就好棒棒」等語，以「真眼說瞎話」、「臥操」、
    「就妳最假掰人」等語指涉自訴人，足以貶損自訴人之人格
    及社會評價。被告楊雅榛基於公然侮辱之犯意，接續於107
    年4月15日、26日，使用「Yvonne」帳號在多數人均得閱覽
    之微信通訊軟體公開留言稱「Fair Work是什麼你們自己最
    清楚，沒有必要為了自身利益在那邊威脅員工」、「這些人
    腦子裡到底裝了什麼，可笑。87＋87」、「可以騙的所有背
    包客騙的團團轉」等語，以「87（白癡）」及「騙」等詞指
    涉自訴人，足以貶損自訴人之人格及社會評價。因認被告陳
    益富、楊雅榛均涉犯刑法第309條、第310條之妨害名譽罪嫌
    云云。
二、犯罪事實應依證據認定之，無證據不得認定犯罪事實；又不
    能證明被告犯罪者，應諭知無罪之判決，刑事訴訟法第154
    條第2項、第301條第1項分別定有明文。又犯罪事實之認定
    ，應憑真實之證據，倘證據是否真實尚欠明確，自難以擬制
    推測之方式，為其判斷之基礎；而認定犯罪事實之證據係指
    足以認定被告確有犯罪行為之積極證據而言，該項證據自須
    適合於被告犯罪事實之認定，始得採為斷罪之資料，最高法
    院53年台上字第656號、29年上字第3105號著有判例。且刑
    事訴訟上證明之資料，無論為直接或間接證據，均須達於通
    常一般之人均不致有所懷疑，而得確信其為真實之程度，始
    得據為有罪之認定，若其關於被告是否犯罪之證明未能達此
    程度，而有合理懷疑之存在，致使無從形成有罪之確信，根
    據「罪證有疑，利於被告」之證據法則，即不得遽為不利被
    告之認定，亦有最高法院76年台上字第4986號判例可參。其
    以情況證據（即間接證據）斷罪時，尤須基於該證據在直接
    關係上所可證明之他項情況事實，本乎推理作用足以確證被
    告有罪，方為合法，不得徒憑主觀上之推想，將一般經驗有
    利被告之其他合理情況逕予排除，此觀諸最高法院32年上字
    第67號判例意旨亦甚彰明。又刑事被告依法並無自證無罪之
    義務，關於犯罪構成要件之證明，就具體之自訴案件，應由
    自訴人負舉證責任，所指明之證明方法，並須達於足可積極
    證明被告確係犯罪之嚴格證明程度；倘自訴人所提出之證據
    不足證明被告有罪，或自訴人所指證明之方法，無從說服法
    院以形成被告有罪之心證，而認為被告犯罪嫌疑不足者，基
    於無罪推定之原則，自應為被告無罪判決之諭知，最高法院
    92年臺上字第128號判例意旨、79年臺上字第524號判決意旨
    可資參照。又依刑事訴訟法第154條第2項規定，有罪判決書
    理由內所記載認定事實所憑之證據，須經嚴格證明之證據，
    在無罪判決書內，因檢察官（自訴人）起訴之事實，法院審
    理結果認為被告之犯罪不能證明，所使用之證據不以具有證
    據能力之證據為限，故無須再論述所引有關證據之證據能力
    （最高法院100年度台上字第2980號判決意旨參照）。
三、自訴意旨認被告楊雅榛、陳益富涉犯刑法第309條、第310條
    之妨害名譽（公然侮辱、誹謗）罪嫌，無非係以被告陳益富
    與澳洲Springtime公司契約及所附護照、被告楊雅榛與澳洲
    Springtime公司契約及所附護照、被告陳益富臉書發文內容
    （臉書社群網站擷圖畫面）、被告楊雅榛微信發文內容（微
    信通訊軟體擷圖畫面），以及趙恆軍提出之聲明書、馬里巴
    打工度假社團臉書留言等為其主要論據。
四、被告陳益富、楊雅榛均始終堅詞否認有何自訴人所指之妨害
    名譽犯行。訊據被告陳益富辯稱：伊在臉書刊登上開文章的
    時候，是在澳洲Springtime公司任職沒錯，當時伊有與澳洲
    Springtime公司發生一些糾紛，但是伊刊登的文章內容不是
    針對任何人，伊是分享一個影片連結，影片內容是臺灣隊到
    愛爾蘭比賽遭受不公平待遇，伊是針對那個影片表示意見並
    抒發當下心情，這個文章只有對伊的臉書朋友公開，刊登這
    篇文章之後也沒有朋友私訊詢問發生什麼事；伊是體育人，
    所以對體育相關的新聞有所關注，伊沒有對於任何人指名道
    姓，單純是對影片發表評論，伊是在自己的臉書且設有隱私
    ，只有伊自己的朋友可以看見，並不是募款，雖然發文時是
    在澳洲Springtime公司工作，但不能因此就認為伊對澳洲Sp
    ringtime公司有犯意等語。另被告楊雅榛於原審中辯稱：伊
    確實有在微信個人頁面上刊登上開文字，這些內容只有伊的
    好友才能看到，伊是在澳洲的時候刊登這些內容的，但是伊
    刊登的內容不是在講澳洲Springtime公司，是在講當時伊在
    澳洲打工的背包客朋友被老闆威脅的事情，這個朋友的老闆
    也不是澳洲Springtime公司等語。經查：
  ㈠「本法於在中華民國領域內犯罪者，適用之」、「犯罪之行
    為或結果，有一在中華民國領域內者，為在中華民國領域內
    犯罪」，刑法第3條前段、第4條分別定有明文。又案件由犯
    罪地或被告之住所、居所或所在地之法院管轄，刑事訴訟法
    第5條第1項定有明文，而所謂犯罪地，參照刑法第4條之規
    定，解釋上自應包括行為地與結果地兩者而言（最高法院72
    年台上字第5894號判例參照）。被告陳益富、楊雅榛辯稱渠
    等係在澳洲時刊登上開文字內容至臉書網頁、微信個人頁面
    等語，固如前述，然臉書社群網站及微信通訊軟體之使用方
    式，均係註冊之用戶透過連結網際網路，即可在全球各地登
    入後觀看相關文章或動態，自訴人亦以網路無遠弗屆，影響
    所及包括其所在之新北市三重區而屬被告陳益富、楊雅榛所
    涉妨害名譽犯罪結果地（見臺灣新北地方法院107年度自字
    第41號卷【下稱原審自卷】第8頁），準此，本件自訴人指
    訴被告陳益富、楊雅榛之犯罪結果地因包括新北市三重區，
    應由原審法院管轄，審究是否觸犯中華民國刑法，合先敘明
    。
  ㈡被告陳益富於107年3月23日，使用「XK Chen」帳號在臉書社
    群網站上刊登「現在都是真眼說瞎話，自己就是制度，一個
    公司多種標準，臥操，就妳最假假掰人，還討拍，阿不就好
    棒棒」等語；另被告楊雅榛於107年4月15日、26日，使用「
    Yvonne」帳號在微信通訊軟體個人頁面上，接續刊登「這些
    人腦子裡到底裝了什麼，可笑。87＋87＝174」、「Fair Work
    是什麼你們自己最清楚，沒有必要為了自身利益在那邊威脅
    員工，還恐嚇員工說要請律師寄信函，不要以為妳在這裡住
    的久，什麼都懂，可以騙的所有背包客騙的團團轉，以為我
    們都會怕，拜託讀一下你們該讀的一些基本守則吧」等語，
    分別為被告陳益富、楊雅榛所是認（見臺灣新北地方法院10
    8年度自更一字第1號卷【下稱原審自更一卷】第182頁、第6
    2頁），並有自訴人提出之臉書社群網站擷圖畫面（見原審
    自卷第85頁）、微信通訊軟體擷圖畫面（見原審自卷第81至
    83頁）在卷可稽，是此部分之事實，首堪認定。
  ㈢茲觀被告陳益富在臉書社群網站上分享他人張貼拔河隊相關
    貼文，並留言記載上開文句，雖有「真（睜）眼說瞎話」、
    「公司多種標準」、「臥操」、「假掰人」等不雅文字或貶
    意內容，惟不曾提及自訴人或自訴人開立之澳洲Springtime
    公司，更未以暱稱、代號、雙關語、諧音或其他隱晦方式明
    示指出或暗示影射自訴人，自無從推認一般客觀之第三人僅
    由上開擷圖畫面因有顯示被告陳益富之臉書個人帳號及分享
    之相關貼文、留言內容，即可直接看出該段文字係在講述被
    告陳益富本人在澳洲Springtime公司工作時之公司有多種標
    準，或辱罵自訴人「臥操」、「假掰人」之意。
　㈣另被告楊雅榛在微信通訊軟體個人頁面上刊登之前揭文字內
    容，雖有提及「Fair Work」、「威脅員工」、「恐嚇員工
    」、「騙的所有背包客騙的團團轉」等文字，並以「87」表
    示「白癡」之諧音，惟以客觀第三人立場閱覽上開文字內容
    ，固可理解是在講述背包客似有受老闆威脅、恐嚇或遭受不
    公平待遇之情形，但尚無法看出係在全球何處打工之背包客
    ？哪間公司？公司有何項具體之不公平待遇或不法行為？亦
    未見任何提及自訴人或自訴人所開立之澳洲Springtime公司
    的文字，更未以暱稱、代號、雙關語、諧音或其他隱晦方式
    明示指出或暗示影射自訴人或澳洲Springtime公司，自無從
    僅由上開擷圖畫面因有顯示被告楊雅榛之個人帳號，即推認
    一般人得以悉知該段文字係在講述被告楊雅榛本人在澳洲Sp
    ringtime公司工作時遭受不公平待遇，或辱罵自訴人白癡之
    意。
  ㈤至自訴人於原審中嗣又提出趙恆軍之聲明書（見原審自更一
    卷第211頁）、馬里巴打工度假社團臉書留言（見原審自更
    一卷第213至215頁）等為證，惟卷附趙恆軍之聲明書，對被
    告陳益富而言係被告以外之人於審判外之書面陳述，該書面
    陳述內容所提到之「bitch」、「horse face」核與被告陳
    益富上開文章內容無關，尚難執為對被告陳益富不利之認定
    ；另關於馬里巴打工度假社團臉書留言部分，其中帳號「邱
    威智」之人留言稱「之前同事被她告，結果也不了了知（之
    ）」等語，亦無從看出此留言內容與被告陳益富、楊雅榛有
    何關聯，自難逕採憑以認定被告2人已損害自訴人名譽。
  ㈥綜觀卷存事證，尚乏足以認定被告陳益富、楊雅榛上開貼文
    所講述之對象即自訴人之具體事證。衡諸被告陳益富、楊雅
    榛遠赴澳洲期間均非短暫數日，則在臉書或微信與加入其好
    友之人討論工作情況並抒發心情，事屬尋常。本件尚不能僅
    以被告陳益富、楊雅榛張貼上開文字內容時均在澳洲Spring
    time公司工作，及被告陳益富自承工作時有與澳洲Springti
    me公司產生一些糾紛，任憑自訴人自行聯想猜臆，即推認被
    告陳益富、楊雅榛上開文章內容均意在誹謗或公然侮辱自訴
    人，苟無其他積極事證足資參佐，自難對被告2人逕以前述
    罪名相繩。
五、綜上所述，本案事證尚有未足，無從依自訴人所提出之各項
    證據，而達於通常一般之人均不致有所懷疑，而得確信其為
    真實之程度，自不得以此遽入人罪。此外，復查無其他積極
    、具體確切之證據足資認定被告陳益富、楊雅榛涉有自訴人
    所指之公然侮辱、誹謗等妨害名譽犯行，是因不能證明被告
    陳益富、楊雅榛犯罪，自應均為無罪判決之諭知。
六、原審因認被告陳益富、楊雅榛被訴刑法第309條、第310條之
    妨害名譽罪嫌，核屬不能證明，均為無罪之諭知，尚無違誤
    。自訴人上訴意旨略以：被告陳益富發文時間為107年3月23
    日，正任職於澳洲Springtime公司，當時僅有被告陳益富與
    楊雅榛2名打工背包客，發文時間亦為渠等2人交往期間，單
    從文字內容，雖未寫明，無法特定被告等指定之對象，但被
    告陳益富承認與澳洲Springtime公司有發生一些糾紛，依趙
    恆軍之聲明書，亦見先前被告陳益富因設備毀損而生不滿，
    即以「bitch」、「horse face」辱罵自訴人，另於馬里巴
    打工度假社團中，有網友稱「之前同事被她告，結果也不了
    了知（之）」，可見在該社團中均知悉被告陳益富在指摘自
    訴人，而被告楊雅榛發文時間為107年4月15日、27日，曾因
    浮報家禽裁切數量（按件計酬）已對自訴人不滿，後又為被
    告陳益富出氣，其所稱是在講朋友被老闆威脅，就是指本件
    ，其攻擊之對象即係自訴人，是以結合其他事情綜合觀察（
    例如發表時序、前後語意、言論背景等），即得知渠等所指
    澳洲Springtime公司之管理人即為自訴人，且依被告2人分
    別在臉書、微信帳號發布貼文之旨趣及其他情事綜合觀察，
    所用之「這些人」、「妳」、「就妳最假掰人」，在公司僅
    有1名女姓管理人下，雖未指名道姓，但已可推知其所欲嘲
    弄、謾罵之對象即為自訴人，影響自訴人在馬里巴地區招聘
    員工之困難及自訴人本人之聲譽云云，要係對原審依職權所
    為之證據取捨以及心證裁量，反覆爭執，惟依自訴人所提出
    之各項證據，尚無法達於通常一般之人均不致有所懷疑，而
    得確信其為真實之程度，而不足認定被告陳益富、楊雅榛涉
    有本件自訴人所指之公然侮辱、誹謗等妨害名譽等犯行，業
    經本院剖析論述如前（見理由欄四㈡至㈥），自訴人並未進一
    步提出其他積極證據以實其說，所言無從推翻原審之認定，
    其上訴難認為有理由，應予駁回。
七、被告楊雅榛經合法傳喚，無正當理由不到庭，爰不待其陳述
    ，逕行判決。
據上論斷，應依刑事訴訟法第368條、第371條，判決如主文。　
中　　華　　民　　國　　110 　年　　1 　　月　　12　　日
                  刑事第三庭    審判長法　官  張惠立
                                      法　官  廖怡貞
                                      法　官  張江澤
以上正本證明與原本無異。
不得上訴。
                                      書記官  林明慧
中　　華　　民　　國　　110 　年　　1 　　月　　12　　日